臺灣臺中地方法院刑事判決　　　　　　 96年度易緝字第260號
公　訴　人　臺灣臺中地方法院檢察署檢察官
被　　　告　乙○○
　　　　　　　　　　（另案於臺灣臺中監獄臺中分監執行中）
上列被告因侵占案件，經檢察官提起公訴（93年度偵字第11158
號），本院判決如下：
    主    文
乙○○意圖為自己不法之所有，而侵占自己持有他人之物，處有
期徒刑肆月，如易科罰金，以銀元佰元即新臺幣玖佰元折算壹
日。
    犯罪事實
一、乙○○與甲○○原為朋友，於民國92年12月下旬某日，甲○
    ○因急需現金以供發放員工薪水，乃將其所持有之發票人賴
    輝、付款人第七商業銀行國光分行、票號SFO649221號、
    發票日93年1月15日、面額新臺幣（下同）十萬元整之支票
    一張，交託乙○○代向他人調借現金，乙○○並應允當日調
    得現款後即交付予甲○○。詎乙○○於取得上開支票後，即
    基於為自己不法所有之意圖，以變易持有為所有之意思，予
    以侵占入己，先私自將上開支票交付不知情之葉炤隆用以抵
    還其前欠葉炤隆之一萬二千元借款債務，並於葉炤隆持上述
    支票向亦不知情之江鎮彰購買價值三萬元之檳榔並找回七萬
    元之現金後，再將葉炤隆後續交付之現金共八萬八千元均挪
    為他用。嗣因甲○○四處找尋乙○○無著後，情急之下，向
    第七商業銀行國光分行謊稱上開支票已遺失而申請掛失止付
    （甲○○涉嫌誣告部分另經臺灣臺中地方法院檢察署檢察官
    為緩起訴處分確定在案），適江鎮彰持上開支票向彰化市第
    五信用合作社華山分社提示付款後遭到退票，經臺灣票據交
    換所臺中市分所發覺有異，函請警局偵辦後查悉上情。
二、案經彰化縣警察局彰化分局報請臺灣彰化地方法院檢察署呈
    請臺灣高等法院臺中分院檢察署令轉臺灣臺中地方法院檢察
    署檢察官偵查起訴。
    理    由
一、訊據被告乙○○就其受甲○○所託持有上開支票後，先用以
    抵還前欠葉炤隆之一萬二千元借款債務，再侵吞調現所得中
    之五萬餘元以供己用等情坦承不諱，惟矢口否認其有侵占全
    部款項，辯稱：伊有將調現所得中之三萬元現款交付予甲○
    ○云云。惟查：(一)被告上揭犯行，業據被害人即證人甲○○
    於警詢、偵訊及本院審理時分別指述、證述綦詳，復據證人
    葉炤隆、江鎮彰分別於警詢及偵訊中均證述明確，且有掛失
    止付票據提示人資料查報表、臺灣票據交換所臺中分所退票
    理由單、上開支票正、反面影本、遺失票據申報書等附卷可
    稽。又被告於被害人甲○○交託上開支票後，即將之用以抵
    償前欠證人葉炤隆之債務，復未將調現所得悉數依約交予被
    害人甲○○，反挪為己用，且旋而下落不明，是其基於為自
    己不法所有之意圖，以變易持有為所有之主觀意思甚明，堪
    予認定。(二)被告雖於本院審理時辯稱業將調現所得中之三萬
    元現款交付予被害人甲○○云云，然被害人即證人甲○○於
    本院審理時業已明確證稱始終未從被告處取得任何上開支票
    之調現款項等語，而核諸被告於偵訊、本院通緝到院時之訊
    問、本院準備程序及審理時之歷次供述，其所辯稱已交付之
    金額從三萬元、三萬多元到四萬多元不等，而對於究竟何時
    、何地交付予被害人甲○○一節始終無法清楚陳述，且亦無
    法提供任何人證、書證或物證可實其說詞，則被告就該等對
    其有利之事實既無法提供任何證據方法以供本院查證，復就
    交款之金額、內容前後陳述顯不一致，其上開辯詞尚不足以
    達到使本院產生合理懷疑之程度，其所辯不無臨訟卸責之嫌
    ，礙難採信。(三)綜上所述，本院認為本案事證業臻明確，被
    告自被害人甲○○處取得上開支票後，即易持有為所有，將
    上開支票侵占入己之犯罪事實，應堪認定。
二、被告乙○○行為後，刑法及刑法施行法業於94年2月2日經總
    統以華總一義字第09400014901號令修正公佈，並於95年7月
    1日施行。按行為後法律有變更者，適用行為時之法律，但
    行為後之法律有利於行為人者，適用最有利於行為人之法律
    ，現行刑法第二條第一項定有明文。經查：修正前刑法第四
    十一條第一項前段規定：「犯最重本刑為五年以下有期徒刑
    以下之刑之罪，而受六個月以下有期徒刑或拘役之宣告，因
    身體、教育、職業、家庭之關係或其他正當事由，執行顯有
    困難者，得以一元以上三元以下（按指銀元）折算一日，易
    科罰金。」，又被告行為時之易科罰金折算標準，修正前罰
    金罰鍰提高標準條例第二條前段（現已刪除）規定，就其原
    定數額提高為一百倍折算一日，則本件被告行為時之易科罰
    金折算標準，應以銀元三百元即新臺幣九百元折算一日。惟
    修正後之刑法第四十一條第一項前段則規定：「犯最重本刑
    為五年以下有期徒刑以下之刑之罪，而受六個月以下有期徒
    刑或拘役之宣告者，得以新臺幣一千元、二千元或三千元折
    算一日，易科罰金。」。比較修正前後之易科罰金折算標準
    ，修正公布施行後之規定並無較有利於行為人之情形，故本
    案應適用修正前刑法第四十一條第一項前段及罰金罰鍰提高
    標準條例第二條規定，定其折算標準。（至於刑法第三百三
    十五條第一項法定刑為罰金部分，以及法定刑為罰金之提高
    標準之部分，因95年6月14日增訂公布自同年7月1日起施行
    之刑法施行法第一條之一規定，中華民國94年1月7日刑法修
    正施行後，刑法分則編所定罰金之貨幣單位為新台幣；而94
    年1月7日刑法修正時，刑法分則編未修正之條文定有罰金者
    ，自94年1月7日刑法修正施行後，就其所定數額提高為三十
    倍。立法理由謂：因應刑法增修條文施行後，刑法第三十三
    條第五款規定，罰金貨幣單位已改為新台幣，是以同法各罪
    所定罰金貨幣單位，自應配合上開規定修正；且因不再適用
    現行法規所定貨幣單位折算新台幣條例，為使罰金數額趨於
    一致，避免衍生新舊法比較適用問題，以緩和實務適用法律
    之衝擊，於不變動罰金數額之前提下，而為制定。可見刑法
    施行法第一條之一，係為取代罰金罰鍰提高標準條例第一條
    及現行法規所定貨幣單位折算新台幣條例第二條而制定，而
    本次刑法修正時，該法第三百三十五條第一項並未修正，依
    上開規定，就罰金刑部分之貨幣單位改為新台幣，並就其所
    定罰金數額提高為三十倍，惟實際上其構成要件及法定刑並
    未變更，自無新舊法比較適用問題，爰不贅予比較，附此敘
    明〈最高法院96年度台上字第5438號、96年度台上字第5331
    號、96年度台上字第4185號等判決要旨供參〉）。
三、核被告乙○○所為，係犯刑法第三百三十五條第一項之侵占
    罪。審酌被告之素行，為供己清償債務及花用之犯罪動機，
    對被害人甲○○所造成之財產上損害及因一時情急申報票據
    遺失而遭致刑事調查之困擾非輕，又被告於犯後否認部分犯
    行，經本院二度發布通緝後始緝獲到案接受審判，其犯後態
    度不佳，暨其智識程度、犯罪手段、生活狀況等一切情狀，
    量處如主文所示之刑，並依修正前刑法第四十一條第一項前
    段之規定，諭知易科罰金之折算標準。又查被告本件犯罪時
    間，係在96年4月24日以前，其雖於中華民國九十六年罪犯
    減刑條例施行前即經本院發布第一次通緝，然其係於96年5
    月22日始第一次為警緝獲到案，並非自動歸案接受審判，復
    經本院於96年8月7日發布第二次通緝，而再於96年9月24日
    為警第二次緝獲到案，有本院通緝書、通緝案件移送書、通
    緝案件報告書及調查筆錄等在卷可考，是依該減刑條例第五
    條之規定，不得依該減刑條例予以減刑，附此敘明。
四、據上論斷，應依刑事訴訟法第二百九十九條第一項前段，刑
    法第二條第一項、第三百三十五條第一項、第四十一條第一
    項前段（修正前），刑法施行法第一條之一，罰金罰鍰提高
    標準條例第二條（修正前），判決如主文。
中　　華　　民　　國　　96　　年　　11　　月　　7 　　日
              刑事第十二庭  審判長法　官　莊深淵
                                  法　官  蔡建興
                                  法　官  廖慧如
以上正本證明與原本無異。
如不服本判決，應於送達後10日內向本院提出上訴書狀（應敘述
具體理由並附繕本），上訴於臺灣高等法院臺中分院。
上訴書狀如未敘述理由，應於上訴期間屆滿後20日內補提理由書
於本院。。
                                  書記官　王美珍
中　　華　　民　　國　　96　　年　　11　　月　　7 　　日
附錄論罪科刑法條
中華民國刑法第335條
意圖為自己或第三人不法之所有，而侵占自己持有他人之物者，
處5年以下有期徒刑、拘役或科或併科1千元以下罰金。
前項之未遂犯罰之。
